【裁判字號】    99,交聲,711
【裁判日期】    990709
【裁判案由】    聲明異議
【裁判全文】
臺灣彰化地方法院交通事件裁定        99年度交聲字第711號
移
異 議 人 即
受 處 分 人  甲○○
上列聲明異議人因違反道路交通管理處罰條例案件，對於交通部
公路總局臺中區監理所彰化監理站於民國99年6月9日所為處分（
原處分案號：裁監四字第裁64─I00000000號裁決書），聲明異
議，本院裁定如下：
    主  文
原處分關於罰鍰逾新臺幣貳萬玖仟伍佰元部分撤銷。
前項撤銷部分，不罰。
其餘異議駁回。
    理  由
一、原處分機關略以：聲明異議人即受處分人甲○○（下稱異議
    人）於民國97年2月2日晚上9時3分許，駕駛車牌號碼1871─
    LG號自用一般小客車，行經彰化縣二林鎮○○里○○路，因
    酒後駕車，經警施以酒精濃度檢測，測得酒測值為0.65MG/L
    ，為彰化縣警察局芳苑分局警員以彰警交字第I00000000號
    舉發違反道路交通管理事件通知單依法舉發，並於99年6月9
    日以彰監四字第裁64—I00000000號裁決書，裁處罰鍰新臺
    幣（下同）49,500元，吊扣駕駛執照12個月並施以道安講習
    ，於法應無不合等語。
二、聲明意旨略以：其於上開時、地酒後駕車之行為，業經臺灣
    彰化地方法院檢察署檢察官為緩起訴處分，並已依檢察官命
    令向財團法人犯罪被害人保護協會臺灣彰化分會支付2萬元
    ，為此聲明異議，請求撤銷原處分等語。
三、按汽車駕駛人飲用酒類或其他類似物後其吐氣所含酒精濃度
    超過每公升0.25毫克或血液中酒精濃度超過百分之0.05以上
    者，不得駕車；駕駛汽車經測試檢定酒精濃度超過標準，處
    汽車駕駛人罰鍰1萬5千元以上6萬元以下，並當場移置保管
    該汽車及吊扣駕駛執照1年，因而肇事致人受傷者，並吊扣
    駕駛執照2年，道路交通安全規則第114條第2款、道路交通
    管理處罰條例第35條第1項第1款分別定有明文。
四、經查：
  (一)本件異議人確有上開酒後駕車且酒測值達0.65MG/L之違規事
    實，為異議人所是認，並有前揭裁決書及臺灣彰化地方法院
    檢察署檢察官97年度速偵字第112號緩起訴處分書各1份在卷
    可憑，故原處分機關所為處分原無不合。
  (二)按94年2月5日公布、95年2月5日施行之行政罰法第26條第1
    項規定：「一行為同時觸犯刑事法律及違反行政法上義務規
    定者，依刑事法律處罰之。但其行為應處以其他種類行政罰
    或得沒入之物而未經法院宣告沒收者，亦得裁處之。」此乃
    一行為同時造成刑罰法律與行政秩序罰規定發生競合適用之
    關係時，基於「一事不二罰」之法理，經由立法程序確立應
    以刑罰優先為原則，避免行為人承受過度且重複之處罰；此
    觀該條立法理由明確揭示：「一行為同時觸犯刑事法律及違
    反行政法上義務規定時，由於刑罰與行政罰同屬對不法行為
    之制裁，而刑罰之懲罰作用較強，故依刑事法律處罰，即足
    資警惕時，實無一事二罰再處行政罰之必要，且刑事法律處
    罰，由法院依法定程序為之，較符合正當法律程序，應予優
    先適用；但罰鍰以外之沒入或其他種類行政罰，因兼具維護
    公共秩序之作用，為達行政目的，行政機關仍得併予裁處，
    故為第1項但書規定。」其理益明。是以前揭行政罰法中刑
    事法律處罰優先且不再處以行政秩序罰之目的，既係因為行
    為人已接受刑罰而足資警惕，且已發生懲罰之作用，即無使
    行為人陷於雙重處罰之不利益，則關於刑事法律處罰之範圍
    自應採取實質認定，凡刑事實體法或程序法中所規定客觀上
    剝奪行為人生命、自由、財產權利，主觀上亦因制裁之嚴厲
    性、痛苦性，其強度足以造成心理強制而間接達成矯正教化
    目的之處遇手段，皆應納入其中，而不以形式上符合刑法第
    32條至第34條所定主刑及從刑種類者為限，始與前揭法律規
    範之意旨相符。而酒後駕車經檢察官為緩起訴處分，並命被
    告向公益團體支付一定之金額者，被告係履行檢察官之緩起
    訴處分命令，此等命令名義上雖非刑罰，但仍是一種特殊的
    處遇措施，造成被告之財產減少或義務增加，性質上亦屬干
    預人民自由之處分，與刑事制裁無異，實質上為刑事處罰；
    僅因檢察官採取緩起訴處分之替代性刑事處遇手段，未將該
    案逕行起訴或聲請簡易判決處刑，致其後適用之刑事訴訟程
    序有所區別，然就受處分人負有包括支付一定金額予公益團
    體在內之義務觀察，其如未在上開指定期間內確實履行義務
    ，依刑事訴訟法第253條之3第1項第3款規定，受處分人將遭
    受撤銷緩起訴處分之不利益；反之，倘其確實遵守並履行各
    項緩起訴條件，除非合於刑事訴訟法第260條所定情形之一
    ，否則即無再就同一案件遭受刑事訴追之虞；從而，受處分
    人已因上開緩起訴處分而剝奪其財產權，主觀上前揭金錢給
    付義務亦具有強制性、懲罰性，雖不若易科罰金係以支付金
    錢作為自由刑之替代，惟經由緩起訴處分條件之履行使其免
    於遭檢察官發動起訴程序，仍具有替代刑罰之效果，廣義而
    言，應屬前揭所稱之「實質刑事法律處罰」，而有行政罰法
    第26條第1項「一事不二罰」規定之適用。
  (三)依上揭說明，檢察官為緩起訴處分並命向公益團體支付一定
    之金額者，該等金額於解釋上，當然應屬道路交通管理處罰
    條例第35條第8項所規定之罰金；惟監理機關雖不得再為行
    政裁罰，然若行為人所支付之緩起訴處分金，未達道路交通
    管理處罰條例第92條第3項所訂最低罰鍰基準規定者（依違
    反道路交通管理事件統一裁罰基準表之規定，駕駛人違反處
    罰條例第35條第1項第1款之規定，其吐氣所含酒精濃度超過
    每公升0.55毫克以上者，機車之最低罰鍰為45,000元，小型
    車之最低罰鍰為49,500元），依該條例第35條第8項之規定
    ，即須補繳不足最低罰鍰之部分，始為適法；是法院僅得就
    行為人已依緩起訴處分支付公益團體之部分予以撤銷，並為
    不罰之諭知。如一方面認為行為人依檢察官緩起訴處分命令
    而為金錢給付，與受刑事處罰無異，依行政罰法第26條之規
    定，監理機關不得再行裁罰；一方面卻又認為該等金錢給付
    不屬於道路交通管理處罰條例第35條第8項所定罰金，無需
    依該項規定補繳不足最低罰鍰部分之差額，理由顯有矛盾；
    且若緩起訴支付金額低於最低罰鍰金額，亦有失公平（臺灣
    高等法院暨所屬法院97年度法律座談會刑事類提案第39號研
    討結果參照）。
  (四)查異議人此次酒後駕車之行為，業經臺灣彰化地方法院檢察
    署檢察官於97年2月5日以97年度速偵字第112號為緩起訴處
    分，緩起訴處分內容為：緩起訴期間為1年，被告應於收受
    緩起訴處分命令通知書後3個月內，向財團法人犯罪被害人
    保護協會臺灣彰化分會支付2萬元，而異議人業於97年7月7
    日繳納完畢，嗣於98年2月25日期滿未經撤銷緩起訴處分而
    實質確定等情，有前揭緩起訴處分書及臺灣高等法院被告前
    案紀錄表各1份在卷可稽。堪認異議人上述酒後駕車行為，
    確係「一行為同時觸犯刑事法律」，並經檢察官為緩起訴處
    分確定，異議人且已履行該緩起訴處分命令，支付具有罰金
    性質之處分金，揆諸上揭說明，應認異議人因本件交通違規
    所應處之罰鍰部分處罰，已依刑事法律處罰。惟異議人所繳
    納上開具有罰金性質之處分金20,000元，尚未達道路交通管
    理處罰條例第35條第1項第1款暨違反道路交通管理事件統一
    裁罰基準表所定之最低罰鍰基準額49,500元，仍須補繳不足
    之29,500元，是原處分機關就行政罰之罰鍰方面，依道路交
    通管理處罰條例第35條第8項規定，應僅得就異議人所繳納
    不足最低罰鍰基準額之部分（即差額29,500元）裁處罰鍰。
    原處分機關漏未斟酌及此，而對異議人裁處罰鍰49,500元，
    其中罰鍰20,000元部分有違行政罰法第26條第1項前段「一
    事不二罰」之規定，自有未當。
五、綜上所述，原處分機關於緩起訴處分期間屆滿後，依道路交
    通管理處罰條例第35條第1項第1款規定，參酌違反道路交通
    管理事件統一裁罰基準表，裁處異議人罰鍰20,000元部分，
    於法未合，異議人此部分之異議，為有理由，應由本院逕予
    撤銷，並為撤銷部分不罰之諭知。至逾罰鍰20,000元之29,5
    00元部分，於法無違，此部分異議為無理由，應予駁回。又
    原處分機關另裁處異議人「吊扣駕駛執照12個月」（已辦理
    吊扣駕駛執照12個月）及「施以道安講習」部分，聲明異議
    意旨並未指摘及此，本院自無庸另為裁處，附此敘明。
據上論斷，應依道路交通管理處罰條例第87條第2項、道路交通
案件處理辦法第19條、第20條，裁定如主文。
中    華    民    國    99    年    7     月    9     日
                           交通法庭    法 官  黃齡玉
以上正本證明與原本無異。
如不服本裁定，應於裁定送達後五日內向本院提出抗告狀(須附
繕本 )。
中    華    民    國    99    年    7     月    9     日
                                      書記官  林嘉賢

司法院資訊處製作；財團法人民間司法改革基金會備份。
